臺灣宜蘭地方法院民事簡易判決
111年度羅簡字第143號
原      告  林燦欽  
被      告  陳宏益  
上列當事人間確認本票債權不存在事件，本院於民國111年7月8
日言詞辯論終結，判決如下：
    主      文
確認被告持有如附表編號1所示本票對原告之票據債權不存在。
確認被告持有如附表編號2所示本票於超過新臺幣88,651元及其
利息部分對原告之票據債權不存在。
確認被告持有如附表編號3所示本票於超過新臺幣270元及其利息
部分對原告之票據債權不存在。
原告其餘之訴駁回。
訴訟費用新臺幣4,520元，由被告負擔新臺幣4,504元，餘由原告
負擔。　　
    事實及理由
壹、程序事項：
    本件被告經合法通知，未於言詞辯論期日到場，核無民事訴
    訟法第386條各款所列情形，爰依原告之聲請，由其一造辯
    論而為判決。
貳、實體事項：
一、原告主張：伊因經濟窘迫急需用錢，分別㈠於民國110年11月
    3日向被告借貸新臺幣（下同）15萬元，兩造約定利息每7日
    為1週期，每1週期以借款之15％計算利息（即每7日2萬2,500
    元），伊並簽發如附表編號1所示面額為15萬元之本票，惟
    被告放貸時先預扣1週期利息2萬2,500元，伊實際僅取得借
    款12萬7,500元。嗣於110年11月10日、110年11月17日伊分
    別清償各2萬2,500元予被告。㈡伊於110年11月24日再向被告
    借貸15萬元，兩造亦約定利息以每7日為1週期，每1週期以
    借款之15％計算利息（即每7日2萬2,500元），伊另簽發如附
    表編號2所示面額15萬元之本票，然被告放貸時先預扣1週期
    利息之利息2萬2,500元，另於此次借貸當日一併扣除前開第
    1筆借款之利息2萬2,500元，故伊實際僅取得10萬5,000元（
    計算式：15萬元-2萬2,500元-2萬2,500元＝10萬5,000元）。
    嗣伊於110年11月25日至29日間復償還被告10萬元，然於110
    年11月30日時，因適逢第1、2筆借款之利息各自到期而無法
    給付，原告在被告要求下簽立如附表編號3所示面額20萬元
    之本票（下與前開附表編號1、2之本票合稱系爭本票），然
    實際上伊並未取得任何款項。詎被告竟持系爭本票向法院聲
    請本票裁定並請求被告應給付50萬元，惟兩造實際借貸應僅
    23萬2,500元，且伊業已陸續償還14萬5,000元，是僅剩8萬7
    ,500元未清償。爰提起本件確認訴訟。並聲明：確認被告所
    持有系爭本票超過8萬7,500元及其利息部分對原告票據債權
    不存在。　
二、被告經合法通知，未於言詞辯論期日到場，亦未提出書狀作
    何聲明或陳述。
三、本院之判斷：
  ㈠按確認法律關係之訴，非原告有即受確認判決之法律上利益
    者，不得提起之；確認證書真偽或為法律關係基礎事實存否
    之訴，亦同，民事訴訟法第247條第1項定有明文。所謂即受
    確認判決之法律上利益，係指法律關係之存否不明確，原告
    主觀上認其在法律上之地位有不安之狀態存在，且此種不安
    之狀態，能以確認判決將之除去者而言，若縱經法院判決確
    認，亦不能除去其不安之狀態者，即難認有受確認判決之法
    律上利益（最高法院52年台上字第1240號裁判意旨參照）。
    查本件原告主張被告持其所簽發如附表所示之系爭本票向本
    院聲請裁定准予強制執行，然系爭本票之債權於超過8萬7,5
    00元並不存在，被告所為顯侵害原告之權益，故系爭本票之
    債權是否確實存在，於兩造間已有所爭執而有不明確之情形
    ，且此種不明確之情事，業已造成原告於法律上應否負擔系
    爭本票債務之不安定狀態存在，且此一不安定之狀態，得以
    本件確認判決予以除去，參諸說明，自應認原告有受確認判
    決之法律上利益，得以提起本件確認之訴，合先敘明。
  ㈡本件原告主張系爭本票經被告執向本院聲請本票裁定准許強
    制執行，業經本院調閱本院111年度司票字第85號裁定全卷
    核閱無訛，又原告復主張其簽發系爭本票係因向被告陸續借
    貸，兩造間雖有消費借貸關係存在，惟其實際取得之現金數
    額為23萬2,500元，且其已陸續清償14萬5,000元等語，而被
    告經合法通知未到庭，亦未提出書狀答辯，依照民事訴訟法
    第280條第3項前段準用第1項前段之規定，視同自認，是原
    告之主張堪信為真實。
  ㈢按稱消費借貸，謂當事人一方移轉金錢或其他代替物之所有
    權於他方，而約定他方以種類、品質、數量相同之物返還之
    契約，民法第474條第1項參照，是貸與人自應就已將金錢或
    其他代替物交付借用人之事實負舉證責任（最高法院96年度
    台上字第1940號裁判意旨參照）。又金錢消費借貸為要物契
    約，除當事人合意外，更須交付金錢或其他代替物，以移轉
    所有權於他方，始能成立，金錢消費借貸契約，係屬要物契
    約，貸與人如自貸與金額中預扣利息，該部分既未實際交付
    借用人，自不能成立消費借貸契約，其貸與之本金應以利息
    預扣後實際交付借用人之金額為準（最高法院87年度台上字
    第2244號、106年度台簡上字第2號、106年度台上字第972號
    裁判意旨參照）。再按金錢借貸契約，固屬要物契約，但如
    因買賣或其他原因，借用人以其對於貸與人所負之金錢債務
    ，作為金錢借貸所應交付之金錢，而合意成立消費借貸，亦
    應解為已具要物性（最高法院82年度台上字第2974號裁判意
    旨參照）。復按，清償人所提出之給付，應先抵充費用，次
    充利息，次充原本，民法第323條前段定有明文。所謂應先
    抵充之利息，係僅指未超過法定利率限制之利息而言。又約
    定利率，超過週年16％者，超過部分之約定，無效，民法第2
    05條定有明文，上開條文於109年12月29日修正通過，並於1
    10年7月20日施行生效，是本件票據擔保之借貸關係均係在
    民法修法之後，即應受此利息上限之限制。
  ㈣經查，兩造約定第1筆借款金額雖如附表編號1「票面金額」
    欄所示為15萬元，然原告交付借款時，已先扣除附表編號1
    「預扣利息」欄所示金額後，才將款項交付被告，依上說明
    ，倘借款時貸與人以預扣利息為由而實際交付較約定借款數
    額為低之金錢時，自僅能以實際交付之金錢數額認定為雙方
    消費借貸關係之本金數額，是就第1筆借款部分，借貸金額
    應如附表編號1「實際借款金額」欄所示為12萬7,500元。又
    原告分別於110年11月10日及110年11月17日各清償2萬2,500
    元予被告，復於110年11月25日至同年月29日間清償10萬元
    ，而兩造固有約定借款利息以每7日為1週期，每1週期依借
    款15％計算利息，惟參諸前揭說明，利息超過年息16％部分屬
    無效，是原告就第1筆借款部分，於110年11月10日清償2萬2
    ,500元，經先充償此期間之利息（計算式：12萬7,500元×16
    ％×7/365＝391元，元以下四捨五入），再充原本，則剩餘本
    金應為10萬5,391元（計算式：12萬7,500元－（2萬2,500元－
    391元）＝10萬5,391元），原告復於110年11月17日清償2萬2
    ,500元，經先充償此期間之利息（計算式：10萬5,391元×16
    ％×7/365＝323元，元以下四捨五入），再充原本，則剩餘本
    金應為8萬3,214元（計算式：10萬5,391元－（2萬2,500元－3
    23元）＝8萬3,214元），再經原告於110年11月25日至同年月
    29日間清償10萬元，則抵充此期間之利息182元（計算式：8
    萬3,214元×16％×5/365＝182元，元以下四捨五入）後，第1筆
    借款部分，本息均已全數清償完畢（另第1筆借款之第4週期
    之利息，因已列入第2筆借款之範圍，新債清償而消滅，詳
    見後述），而第1筆借款本金及利息債權既均已消滅，則附
    表編號1本票之債權亦因原告與被告間之原因關係（即第1筆
    借款）消滅而隨之消滅，原告訴請確認附表編號1之本票之
    票據債權不存在，即有理由，應予准許。
　㈤再查，兩造約定第2筆借款金額雖如附表編號2「票面金額」
    欄所示為15萬元，然原告交付借款時，亦已先扣除附表編號
    2「預扣利息」欄所示金額。另因原告尚積欠第1筆借款之第
    4週期（即自110年11月18至同年月24日間）之利息未清償，
    兩造協議將此部分積欠利息充作第2筆借款金錢借貸所應交
    付之金錢部分，揆之上揭說明，應認係屬因其他原因（消費
    借貸），借用人（即原告）以其對於貸與人（即被告）所負
    之金錢債務（前欠之利息債務），作為金錢借貸所應交付之
    金錢，而合意成立消費借貸，自應解為仍具要物性，成立消
    費借貸關係，又利息於超過16％部分為無效，已如前述，故
    第1筆借款第4週期之利息實際應為255元（計算式：8萬3,21
    4元×16％×7/365＝255元，元以下四捨五入）。從而，兩造間
    就附表編號2本票擔保之原因關係，實際所成立之消費借貸
    關係，其借貸金額即應如附表編號2「實際借款金額」欄所
    示為10萬5,255元（計算式：10萬5,000元＋255=10萬5,255元
    ）。是原告主張兩造間就第2筆借款僅有10萬5,000元之借款
    關係等語，尚屬有誤，並不足取。再者，原告於110年11月2
    5日至同年月29日間清償10萬元予被告，已如前述，經充償
    第1筆借款本息後，尚餘1萬6,604元（計算式：10萬元－（8
    萬3,214元＋182）＝1萬6,604元），即得再抵充第2筆借款，
    故附表編號2本票之原因關係，於此範圍內亦因原告清償而
    消滅。從而，原告請求附表編號2之本票於超過8萬8,651元
    （計算式：10萬5,255元－1萬6,604元＝8萬8,651元）及其利
    息部分之票據債權不存在，應屬有據，逾越此範圍，則無理
    由。
　㈥末查，原告於110年11月30日開立如附表編號3「票面金額」
    欄所示之20萬元本票予被告時，被告雖未交付任何款項，然
    原告自承係因其尚積欠第1筆借款第5週期、第2筆借款第2週
    期之利息未清償，原告始依被告要求而簽發附表編號3之本
    票，是此部分積欠之利息即為附表編號3本票所擔保之原因
    關係，而第1筆借款已因原告至遲於110年11月29日全數清償
    本息而消滅，已如前述，是附表編號3之本票所擔保之債權
    僅為第2筆借款自110年11月25日至同年月29日間及同年月30
    日之利息即270元（計算式：10萬5,255元×16％×5/365＋8萬8,
    651元×16％×1/365＝270元，元以下四捨五入），從而，原告
    請求確認附表編號3之本票於超過270元及其利息部分之票據
    債權不存在，應屬有據，逾越此範圍，則無理由。
四、綜上所述，原告請求㈠確認被告持有如附表編號1所示本票對
    原告之票據債權不存在；㈡確認被告持有如附表編號2所示本
    票，於超過8萬8,651元部分對原告之票據債權不存在；㈢確
    認被告持有如附表編號3所示本票，於超過270元部分對原告
    之票據債權不存在，為有理由，應予准許。逾此範圍之請求
    ，則無理由，應予駁回。
五、訴訟費用負擔之依據：民事訴訟法79條。依職權確定訴訟 
    費用額為4,520元（第一審裁判費），應由被告負擔4,504元
    ，其餘由原告負擔。　　　
中　　華　　民　　國　　111 　年　　7 　　月　　29　　日
                  羅東簡易庭  法  官  黃淑芳
以上正本係照原本作成。
如不服本判決，應於送達後20日內，向本院提出上訴狀並表明上
訴理由，如於本判決宣示後送達前提起上訴者，應於判決送達後
20日內補提上訴理由書（須附繕本）。
如委任律師提起上訴者，應一併繳納上訴審裁判費。
中　　華　　民　　國　　111 　年　　7 　　月　　29　　日
                              書記官　廖文瑜

附表　　　　　　　　　　　　　　　　　　  
編號 發票日 票面金額（新臺幣） 到期日 本票號碼 預扣利息 （新臺幣） 實際借款金額（新臺幣） 1 110年11月03日 15萬元 111年2月27日 TH294229 2萬2,500元 12萬7,500元 2 110年11月24日 15萬元 111年2月27日 SR370283 2萬2,500元 10萬5,255元 3 110年11月30日 20萬元 111年2月27日 SR370306  270元